臺灣士林地方法院刑事判決　　　　　　　　　　　　　　九十三年度自字第一二號
　　自　訴　人　乙○○
　　自訴代理人　黃淑芬　律師
　　　　　　　　蔡蕙蓮　律師
　　被　　　告　丙○○
　　　　　　　　甲○○
右列被告因業務侵占案件，經自訴人提起自訴，本院判決如左：
    主  文
丙○○意圖為第三人不法之所有，而侵占對於業務上所持有之物，處有期徒刑柒月。
甲○○無罪。
    事  實
一、丙○○係位於臺北市○○區○○街八號四樓「安森包裝有限公司」（下稱安森公
    司）之經理，為該公司之實際負責人（登記負責人為丙○○之妻甲○○），負責
    理貨包裝、包裝材料零售及國際貿易等業務，並代辦進出口之報關事宜，為從事
    業務之人，其於民國（下同）九十年八月十二日受乙○○委託，代為辦理乙○○
    所有由美國運回臺灣之ＨＯＮＤＡＣＲＶ汽車一輛之通關事宜，乙○○旋於九十
    年八月十三日、同年月十八日先後匯款新台幣（下同）一萬一千一百五十元、四
    十二萬元入中國國際商業銀行安森公司帳號00000000000號戶頭內，
    以作為報酬及通關稅費、規費等，並委由丙○○處理代繳上開四十二萬元之稅款
    規費，丙○○原應於九十二年八月三十一日繳納該稅款規費以利通關領車，詎丙○○竟意圖為安森公司不法之所有，於九十二年九月間，在上址安森公司內，將
    業務上持有之上開四十二萬元款項，予以侵占，並挪為安森公司開銷之用。嗣因
    上開車輛遲遲無法通關，經乙○○屢向丙○○詢問，丙○○便於九十二年九月十
    二日書立切結書，言明於九十二年九月十六日辦妥通關及提車手續，惟丙○○屆
    期又未辦成，乙○○發覺有異，乃向基隆海關查詢，始知該報關稅費並未繳納，
    乙○○為避免上開車輛遭海關充公，遂於九十二年九月二十六日自行支付三十八
    萬一千四百零二元予海關，並自行辦理車輛通關領回事宜，事後丙○○自知理虧
    ，先返還乙○○十七萬九千元，然餘款二十四萬元迄今仍未清償。
二、案經乙○○提起自訴。
    理  由
甲、有罪部分：
一、訊據被告丙○○固坦承確於前揭時、地受自訴人乙○○委託代為辦理車輛進口報
    關事宜，並有收到自訴人所匯支付通關稅款規費之四十二萬元，該款項並先供安
    森公司開銷使用等情屬實，惟矢口否認有何業務侵占之犯行，辯稱：我有辦報關
    的事，報關費四十二萬元因我公司一時週轉不靈，我並沒有繳，先拿到安森公司
    去開銷使用，但事後乙○○有同意我們可以分期還款，而還款的時間還沒到，他
    們就開始積極進行訴訟，我們並無不法所有之意圖云云。然查，右揭犯罪事實業
    據自訴人乙○○指訴綦詳，復有中國國際商業銀行新台幣存摺類存款存款憑條副
    本聯影本二張、被告親筆書寫之切結書影本一紙在卷可稽，且被告丙○○亦自承
    ：「我用錢時自訴人並不知道，且沒有經過他同意」（詳見本院九十三年三月二
    十四日審判筆錄第十頁）等語，則被告丙○○既明知上開四十二萬元之使用目的
    限於支付上開汽車之稅款規費，詎未將上開代收之四十二萬元稅款規費繳交海關
    ，又未經自訴人同意，即擅自將上開款項挪為安森公司開銷使用，其顯具為第三
    人即安森公司不法所有之意圖而侵占甚明，是被告丙○○前開所辯，要屬事後卸
    責之詞，委無可採，本件事證已明，被告丙○○犯行堪以認定，應予依法論科。
二、按「上訴人收取之貨款，既為公司所有，其在未得公司同意之前，即意圖為自己
    不法之所有擅予動用，所為自符侵占罪之構成要件，不因事後補回或有補回之意
    或侵占標的物之為特定物或不特定物而異，況對於不特定物之得否為侵占罪之客
    體，我刑法係採違背委任意旨說，以其處分代替物有無違背其委任意旨為準，上
    訴人既在未得公司同意下，即擅自處分所收取屬公司所有之貨款，而有違背委任
    意旨之情事，自不得因金錢係屬不特定物，即謂不成立侵占罪。」，最高法院八
    十三年度台上字第五三三四號判決可資參照。查本件被告丙○○係安森公司之實
    際負責人，負責該公司理貨包裝、包裝材料零售及國際貿易等業務，並代辦進出
    口通關事宜，為從事業務之人，其收取前開應繳交予海關之通關稅款及規費後，
    於業務持有中將之侵占，供安森公司開銷使用，核其所為，係犯刑法第三百三十
    六條第二項之業務侵占罪。至自訴代理人認被丙○○前開行為尚應成立刑法第三
    百四十二條之背信罪云云，惟業務侵占乃特殊之背信行為，自毋庸再論以背信罪
    名，附此敘明。爰審酌被告丙○○無犯罪前科，此有臺灣高等法院被告全國前案
    紀錄表存卷可按，素行尚可，及其犯罪之動機、手段、侵占之金額，且迄今僅返
    還十七萬九千元，其餘尚未與自訴人達成和解等一切情狀，量處如主文所示之刑
    ，以示懲儆。
乙、無罪部分：
一、另自訴意旨略以：被告甲○○係安森公司之名義負責人，與其夫即被告丙○○基
    於犯意之聯絡，於上開時、地共同侵占自訴人乙○○委託處理代繳之四十二萬元
    稅款規費，並私自挪用，因認被告甲○○亦涉有業務侵占之罪嫌云云。
二、按犯罪事實應依證據認定之，無證據不得認定犯罪事實；又不能證明被告犯罪者
    ，應諭知無罪之判決，刑事訴訟法第一百五十四條第二項、第三百零一條第一項
    分別定有明文。又事實之認定，應憑證據，如未能發現相當證據，或證據不足以
    證明，自不能以推測或擬制之方法，以為裁判基礎；且認定不利於被告之事實，
    須依積極證據，苟積極證據不足為不利於被告事實之認定時，即應為有利於被告
    之認定，更不必有何有利之證據，最高法院四十年台上字第八六號、三十年上字
    第八一六號判例參照。另按認定犯罪事實，所憑之證據，雖不以直接證據為限，
    間接證據亦包括在內，然無論直接或間接證據，其為訴訟上之證明，須於通常一
    般之人均不致於有所懷疑，而得確信其為真實之程度者，始得據之為有罪之認定
    ，倘其證明尚未達到此一程度，而有合理性懷疑之存在時，即無從為有罪之認定
    ，此亦有最高法院七十六年台上字第四九八六號判例可資參照。復按自訴人之自
    訴，本以使被告受刑事訴追為目的，故其陳述是否與事實相符，自應調查其他證
    據，以資審認，苟其所為攻擊之詞，尚有瑕疵，則在此瑕疵未予究明以前，即不
    能遽採為斷罪之基礎；且自訴人於自訴案件中等同於公訴案件檢察官之地位，其
    就所自訴之犯罪事實，負有舉證之責任。
三、被告甲○○經本院合法傳喚，於審理期日無正當理由不到庭，惟其於本院調查時
    堅決否認有何業務侵占之犯行，辯稱：我只是安森公司的登記負責人，公司事務
    都是我先生在處理，我有到公司幫忙接聽電話，我事後有聽我先生說，匯到公司
    戶頭的四十二萬元用到公司的開銷，本件與我無關等語。查被告甲○○前開辯解
    ，核與共同被告丙○○供述情節悉相符合，且觀之卷附該切結書影本上所載，係
    共同被告丙○○以安森公司負責人之名義書立，而非被告甲○○，且自訴人乙○○於本院審理時亦自承當時伊係委託丙○○辦理汽車報關事宜，而且是丙○○告
    知伊具體費用及項目，伊即依丙○○之指示匯款，後來發現車子領不出來，伊有
    打電話到海關問，才發現他們未繳海關費用，伊才問丙○○，他說做生意那有不
    挪用錢的，並叫甲○○跟伊談這件事，當初伊不知道甲○○是公司的負責人，伊
    一直以為丙○○才是負責人（詳見本院九十三年三月二十四日審判筆錄第三頁至
    第四頁）等情，至被告甲○○雖供稱曾到公司幫忙接聽電話，並幫乙○○辦理出
    關領車的事，惟查被告甲○○與被告丙○○原即係夫妻，其又係安森公司掛名之
    負責人，其代夫接聽電話，並出面與自訴人洽談本件車輛進口報關善後事宜，亦
    極合乎情理之事，自不能徒憑被告甲○○係安森公司名義上之負責人且與丙○○
    有夫妻關係即遽認其就丙○○業務侵占自訴人所匯款項之行為有犯意聯絡及行為
    分擔。此外，復查無其他積極證據足認被告甲○○有業務侵占或背信等犯行，揆
    諸首揭說明，既不能證明被告甲○○犯罪，即應為無罪之諭知。
四、被告甲○○經合法傳喚，無正當理由不到庭，本院認被告甲○○部分應諭知無罪
    ，爰不待其陳述逕行判決。
據上論斷，應依刑事訴訟法第三百四十三條、第二百九十九條第一項前段、第三百零
一條第一項、第三百零六條，刑法第三百三十六條第二項，罰金罰鍰提高標準條例第
一條前段，判決如主文。
中      華      民      國      九十三    年      四    月      六      日
                                      臺灣士林地方法院刑事第三庭
                                          審判長法  官  雷  雯  華
                                                法  官  王  俊  雄
                                                法  官  李  育  仁
右正本證明與原本無異。
如不服本判決，應於送達後十日內，向本院提出上訴狀。
                                                書記官  陳  玉  瓊
中      華      民      國      九十三    年      四    月     十四     日
附錄本案論罪科刑法條全文：
中華民國刑法第三百三十六條：
  對於公務上或因公益所持有之物，犯前條第一項之罪者，處一年以上七年以下有期
  徒刑，得併科五千元以下罰金。
  對於業務上所持有之物，犯前條第一項之罪者，處六月以上五年以下有期徒刑，得
  併科三千元以下罰金。
